【裁判字號】    92,台上,1455
【裁判日期】    920703
【裁判案由】    拆屋還地等
【裁判全文】
最高法院民事判決                              九十二年度台上字第一四五五號
    上  訴  人  丙○○
    訴訟代理人  劉宗欣律師
                范纈齡律師
                盧柏岑律師
    被 上訴 人  台灣省政府
    法定代理人  范光群
    訴訟代理人  王耀星律師
    被 上訴 人  甲○○
                乙○○
    被 上訴 人  財政部國有財產局
    法定代理人  李瑞倉
右當事人間請求拆屋還地等事件，上訴人對於中華民國九十年八月八日台灣高等法院
第二審判決（九十年度重上字第八四號），提起上訴，本院判決如左：
    主  文
原判決關於駁回上訴人請求被上訴人甲○○、乙○○將原判決附圖所示Ｂ、Ｃ土地上
地上物拆除，並將該土地返還，及給付該土地之損害金之上訴與該訴訟費用部分廢棄
，發回台灣高等法院。
其他上訴駁回。
第三審訴訟費用，關於駁回其他上訴部分，由上訴人負擔。
    理  由
本件被上訴人台灣省政府法定代理人更易為范光群，並已聲明承受訴訟，核無不合，
先予明。
次查上訴人主張：坐落台北市○○區○○段一小段七二七號土地，為伊所有，被上訴
人台灣省政府未經伊同意，占用如第二審判決附圖（下稱附圖）Ａ部分所示面積四十
九點六七平方公尺土地，搭蓋建物交由其員工即被上訴人甲○○為宿舍使用，甲○○
之夫即被上訴人乙○○亦未經伊同意，在附圖Ｂ部分所示面積六十四點零五平方公尺
土地搭蓋建物，及在附圖Ｃ部分土地搭蓋圍牆，無權占有系爭土地，致伊受有損害。
又系爭建物因精省已由被上訴人財政部國有財產局接管等情，爰依民法第七百六十七
條規定及不當得利、侵權行為等法律關係，求為命：(一)台灣省政府或財政部國有財產
局將系爭土地如附圖Ａ部分所示地上物拆除；乙○○或甲○○將系爭土地如附圖Ｂ、
Ｃ部分所示地上物拆除，並與台灣省政府或財政部國有財產局將Ａ、Ｂ、Ｃ部分土地
交還與伊，(二)被上訴人給付伊新台幣（下同）一千二百七十三萬四千一百三十八元，
及自民國八十八年七月一日起至交還土地之日止，按年給付伊一百二十三萬三千九百
五十四元損害金之判決。
被上訴人台灣省政府則以：系爭土地於重劃前為朱厝崙段一六０｜四號，原為國私共
有土地，嗣因共有物分割重劃歸國有，並於其上興建門牌號碼台北市○○○路○段五
七巷一號眷舍，交由員工即被上訴人甲○○使用。其後因共有人張園等向伊申請補足
分割時短分之持分額，伊乃同意將原屬分割為公有之土地及上開一六０｜四號及一六
一｜一三、一六二｜九號等三筆土地全部劃歸張園等所有，惟因其上已有眷舍存在，
故伊曾與張園等協議，如要取得系爭土地，應容忍地上省有眷舍存在，直到省方不使
用時再予交還。上訴人為張園之親友，應知上開協議，猶予承買，亦應負有容忍之義
務。且伊於八十六年六月十二日點交系爭土地相鄰之台北市○○區○○段一小段七二
八號土地予上訴人，並與上訴人協議系爭土地須俟其上眷舍省方不使用時再予交還，
上訴人已同意並簽名於點交紀錄上，甲○○合法占有使用該眷舍。自無不當得利、侵
權行為可言。被上訴人財政部國有財產局則以：系爭土地上原省有眷舍並未經伊接管
。被上訴人甲○○、乙○○則以：甲○○經台灣省政府配住系爭宿舍，乙○○在宿舍
旁合法增建，並非無權占有各等語，資為抗辯。
原審審理結果，以：系爭土地於六十九年五月十五日重劃前地號為朱厝崙段一六０｜
四號，毗鄰之同小段七二八號土地重劃前為朱厝崙段一六一｜一三號，一六０｜四號
土地係於三十五年間因承受日本齊藤樹產業，而於四十年五月三日登記為二分之一國
有，由台灣省政府接管，餘二分之一仍屬新新奧業株式會社所有，而於四十三年十二
月二十八日因會社改組移轉登記予張園等七人公同共有，嗣因共有物分割，於四十五
年二月二十八日將一六０｜四號土地全部劃歸國有，由財政部國有財產局管理。惟台
灣省政府已於系爭土地上建有眷舍，並於四十一年間即分配予甲○○使用。又張園等
人分割所得面積不足，遂與台灣省政府協議，台灣省政府同意將原分割為公有之一六
０｜四號（即系爭土地）、一六一｜一三號及一六二｜九號三筆土地全歸張園等所有
，嗣張園等於五十五年四月十八日將系爭土地出賣予上訴人，並於同年十一月十四日
辦妥所有權移轉登記等情，為兩造所不爭執，且有系爭土地新舊地號土地登記謄本、
甲○○戶籍謄本等可按，堪信為真實。次查系爭土地如附圖所示Ａ部分上之建物為原
有眷舍，Ｂ部分上之建物為甲○○之夫乙○○增建，Ｃ部分為庭院，其上並蓋建有圍
牆等情，亦有勘驗筆錄及複丈成果圖可稽。復查系爭土地因共有人張園等申請補足於
分割時短少之持分額而以補償為由，移轉登記予張園等，雖台灣省政府主張因其上已
建有眷舍，曾與張園等達成須容忍地上眷舍存在，俟省方不使用為止之協議，上訴人
係土地之受讓人，應承受前手之義務云云，惟台灣省政府並未能提出所指之台灣省財
政廳11.財產字第四九六九四號通知以資證明，且基於債之相對性原則，該協議亦
不能拘束非協議當事人之上訴人。然而上訴人於八十六年六月十二日受領台灣省政府
點交與系爭土地相鄰之台北市○○區○○段一小段七二八號土地時，曾與台灣省政府
協議，系爭土地須俟其上眷舍省方不使用時再交還等情，業據台灣省政府提出經上訴
人簽名之點交紀錄為證，復經證人即負責點交之省府秘書處人員莊水波及徐清霖證稱
：伊等於八十六年六月十二日共同將建國北路一段五九號房屋點交與上訴人，該屋與
系爭土地毗鄰，點交時亦就系爭土地達成協議，須俟其上眷舍省方不使用時再交還等
語無誤。上訴人已在點交紀錄上簽名同意，自應受其拘束。上訴人雖辯稱：縱點交紀
錄之結論經伊同意，但亦不包括附圖Ｂ部分及附圖Ｃ部分土地云云，惟依點交紀錄之
結論，並未限制上訴人同意之範圍僅限於附圖Ａ部分，故無論乙○○嗣後增建之Ｂ部
分土地上之建物是否有獨立之門戶，舉凡Ａ、Ｂ、Ｃ部分既在該眷舍所坐落之範圍內
，自應均屬上訴人同意之範圍。上訴人既同意其所有系爭土地須俟其上建國北路一段
五七巷一號眷舍台灣省政府已不使用時始須返還，而目前系爭眷舍仍由台灣省政府合
法配住之員工甲○○使用中，台灣省政府返還系爭土地之條件尚未成就，乙○○為甲
○○之夫而共同居住在系爭眷舍，其占用系爭土地並非無法律上之正當權源，且財政
部國有財產局並未接管系爭眷舍，則上訴人請求被上訴人拆屋還地，即非正當。被上
訴人既非無權占有上訴人所有系爭土地，則上訴人依侵權行為及不當得利請求被上訴
人賠償相當於租金之損害，亦非有據，爰維持第一審所為上訴人敗訴之判決，駁回其
上訴。
關於駁回部分：
按系爭土地並非國有，土地上之房屋即附圖Ａ部分所示建物係台灣省政府管有配給其
員工甲○○居住使用，其餘Ｂ、Ｃ部分建物非台灣省政府所建，均未經移轉財政部國
有財產局管理等情，為原審所合法確定之事實。又附圖所示Ａ部分土地上建物早於上
訴人移轉取得系爭土地前即已存在，上訴人於八十六年六月十二日之點交紀錄，業已
表明同意現住人員甲○○參加另地改建配售，在未配售之前，願遵照台灣省政府財政
廳四十九年十一月二十六日財產字第四九六九四號通知規定，俟其地上房屋省方不使
用時再交還等語。原審認台灣省政府就返還系爭附圖所示Ａ部分土地之條件尚未成就
，台灣省政府及甲○○、乙○○占用該部分土地自始並非無法律上之正當權源，上訴
人就該部分訴請拆屋還地及相當於租金之損害或不當得利，及併就附圖Ｂ、Ｃ部分土
地對於財政部國有財產局、台灣省政府之相關請求，均非有據，爰就此部分為上訴人
敗訴之判決，經核於法洵無違誤。上訴論旨，就此部分指摘原判決不當，聲明廢棄，
難認有理由。
關於廢棄部分：
按所有人對於無權占有或侵奪其所有物者，得請求返還之。對於妨害其所有權者，得
請求除去之，民法第七百六十七條定有明文。本件上訴人為系爭土地所有權人，其請
求被上訴人甲○○、乙○○將無權占有附圖所示Ｂ、Ｃ部分土地上之地上物拆除，將
該土地返還。如被上訴人抗辯其就所占有之該部分土地係有權占有，依民事訴訟法第
二百七十七條規定，自應就其抗辯之事實負舉證責任。倘被上訴人對抗辯之事實並無
確實證明方法，僅以空言爭執者，當然認定其抗辯事實之非真正而為其不利之裁判（
本院十八年上字第一六七九號判例參照）。查上訴人固於八十六年六月十二日點交紀
錄內曾簽名同意，惟點交紀錄結論欄第二項記載：台端（指上訴人）處理該建物（指
台北市○○○路○段五十九號房屋）時，不得妨礙毗鄰建國北路一段五七巷一號省有
眷舍主體建物結構安全……。該眷舍現由本處退休人員甲○○居住……，俟其地上房
屋省方不使用時再交還等語。所指台灣省政府、甲○○等所得繼續合法使用上訴人所
有系爭土地之範圍，似僅限於省有眷舍主體建物結構部分（即Ａ部分）。且台灣省政
府多次指陳：系爭七二七號土地上Ｂ、Ｃ部分屬乙○○增建之房屋，與伊無涉云云（
原審卷第九十頁、一審卷第八七及二一０頁）。乙○○稱配住宿舍之庭院、圍牆均為
其後來加蓋。上訴人亦主張，伊同意使用之範圍不包括附圖之Ｂ及Ｃ部分之土地等語
（原審卷第二一一｜二一二頁、第二一七頁）。原審疏未審認澄清，遽就此部分關於
上訴人請求甲○○、乙○○拆屋（圍牆）還地及給付損害金，為上訴人不利之判決，
自屬可議。上訴論旨就此部分指摘原判決不當，求予廢棄，非無理由。
據上論結，本件上訴一部為有理由，一部為無理由。依民事訴訟法第四百七十七條第
一項、第四百七十八條第一項、第四百八十一條、第四百四十九條第一項、第七十八
條，判決如主文。
中      華      民      國    九十二    年      七      月      三      日
                              最高法院民事第四庭
                                  審判長法官  蕭  亨  國
                                        法官  許  朝  雄
                                        法官  謝  正  勝
                                        法官  劉  福  來
                                        法官  高  孟  焄
      右正本證明與原本無異
                                              書  記  官
中      華      民      國    九十二    年      七      月     十八     日
                                                                      Ｑ


司法院資訊處製作；財團法人民間司法改革基金會備份。
